【裁判字號】    91,上易,2642
【裁判日期】    920114
【裁判案由】    傷害等
【裁判全文】
臺灣高等法院刑事判決                          九十一年度上易字第二六四二號
    上  訴  人    臺灣板橋地方法院檢察署檢察官
    上  訴  人
    即  被  告    丁○○  女  .
    上  訴  人
    即  被  告    庚○○○  女.
    選任辯護人    蔡明熙律師
    被      告    丙○○  男  .
    被      告    甲○○  男  .
    被      告    戊○○  女  .
右上訴人等因被告等傷害案件，不服臺灣板橋地方法院九十一年度易字第一一三三號
，中華民國九十一年八月八日第一審判決（起訴案號：臺灣板橋地方法院檢察署九十
一年度偵字第二七八八號）提起上訴，本院判決如左：
    主  文
上訴駁回。
    理  由
一、訊據被告丁○○、庚○○○均上訴矢口否認有於右揭時地傷害之情形，檢察官循
    告訴人庚○○○之請求上訴略以：告訴人庚○○○所受傷害較諸被告丁○○為嚴
    重，惟原審判決邦傷害罪之部分，竟論處被告丁○○較輕之刑責，顯然輕重失衡
    ；又被告丁○○為老地方餐廳之老闆，其與告訴人發生爭執，進而相互扯扯及互
    毆，其員工即被告丙○○、戊○○及甲○○等人進而參與共同毆打被告一情，業
    據告訴人到庭指述歷歷，並有驗傷診斷證明書一張附卷可稽，參以告訴人身體所
    受之傷害，並非被告丁○○獨力所能造成，足徵被告丁○○、丙○○、戊○○及
    甲○○四人有共同傷害告訴人之犯行甚明，惟原審法院卻為被告丙○○、戊○○
    及甲○○無罪之判決，顯有未當；另被告丁○○確有恐嚇告訴人之犯行，除業據
    告訴人指述明確外，復經證人己○○到庭證述明確；詎原審法院竟認告訴人係誣
    告，且證人作偽證，而為被告丁○○無罪之判決，實難令告訴人甘服，蓋證人己○○如有意作偽證，何以未昧於良心，附合告訴人之指述，虛偽證稱其亦有目睹
    被告丙○○、戊○○及甲○○三人共同參與毆打告訴人之犯行？爰提上訴。被告
    庚○○○並上訴補充：原審以隨後趕至之己○○、陳世蘊、乙○○所證未目睹其
    三人毆打告訴人為判決理由，其理由顯有矛盾，蓋該三人係於事後方趕至現場，
    其等未目睹傷害過程，本屬常情，焉得以此作為無罪判決之依據。此外，丁○○
    確有恐嚇犯行，於九十年二月八日恐嚇說：「要讓我死」、「死的很難看」及「
    看你怎麼做」等語。十月三十日清晨三點有兩個陌生男子和丁○○到我店裡，其
    中有一個陌生男子要伊把店收起來不要做，伊跟他說我還有貸款不能不經營，她
    就恐嚇伊說要讓伊死，伊女兒就趕快報警。原審認定證人己○○就丁○○恐嚇部
    分之證詞為偽證，倘己○○有意為偽證行為，何以其卻未昧著良心，而結證另三
    被告之傷害犯行（即如偽證有恐嚇行為，何以不偽證另三名被告有傷害行為）？
    此洽足反證證人己○○所證屬實而被告丁○○確有恐嚇犯行。是原審就丁○○傷
    害部分，量刑過輕；分別諭知被告四人無罪部分，於法不合，爰提起上訴，請求
    改判，以懲不法。另被告丁○○亦上訴辯稱：庚○○○常至伊餐廳強行拉客已有
    三、四次，伊手持相機由路口往店內拍攝庚○○○強行拉課之情形，驟見庚○○○突然前來搶奪該相機，因庚○○○搶奪激烈、情勢逼迫至最終無法保住相機而
    被庚○○○搶去，伊為保護自有財產，始施以防衛，且刑法上正當防衛係基於排
    除現在不法侵害為已足，原審判防衛過當實難甘服，況庚○○○跟她女兒基於傷
    害犯意毆打伊，她女兒還拉伊手臂。此外，伊於八月一開始經營接手，前手叫蕭
    鳳瑜伊不認識，伊不知他們的恩怨，才剛開始營業，不可能與鄰居處不好；十月
    三十日亦無到庚○○○的店裡，並無恐嚇一事，巡邏到現場時只有庚○○○一人
    ，庚○○○僅是為引起警方注意而誣告。
二、訊據被告丙○○、甲○○、戊○○均否認有傷害犯行；丙○○辯稱：因為甲○○
    說老闆娘丁○○跟隔壁老闆娘庚○○○發生拉扯，我們兩人去勸架，一人各拉一
    個，當時被告庚○○○並無流血，之後他們就各回自己的店，伊並無傷害庚○○○。被告甲○○辯稱：伊看到丁○○跟庚○○○發生拉扯，就叫丙○○來一起拉
    開他們，還從地上撿起相機交給丙○○，勸架時被告庚○○○及女兒都有到現場
    ，當時被告庚○○○臉上並無流血，伊並無傷害庚○○○。被告戊○○辯稱：當
    時伊在跟客人說話庚○○○跟丁○○兩人在拉扯，當時庚○○○的女兒也在拉扯
    丁○○的頭髮，就叫庚○○○的女婿拉開他們，伊只是站在旁邊而已，並無傷害
    庚○○○。
三、經查：
壹、有罪部分：
（一）按刑法上之防衛行為，祇以基於排除現在不法之侵害為已足，防衛過當，指防
      衛行為超越必要之程度而言，防衛行為是否超越必要之程度，須就實施之情節
      而為判斷，即應就不法侵害者之攻擊方法與其緩急情勢，由客觀上審察防衛權
      利者之反擊行為，是否出於必要以定之，最高法院六十三年台上字第二一○四
      號判例可資參照。
（二）上訴人即被告丁○○與庚○○○間因生意競爭之關係，兩造常因爭取客人而生
      不睦，此事業經被告戊○○、甲○○、丙○○到庭陳述屬實（見原審卷第四八
      頁以下），而九十年十月十三日晚間十九時許，被告丁○○確實有持相機拍照
      、被告庚○○○有搶奪該相機，導致雙方發生拉扯之情，均據其自承在卷，而
      在場之甲○○、丙○○於偵審均稱庚○○○與丁○○當時確實係因爭奪相機導
      致相互拉扯，且吳陳二人無法拉開上訴人欒、陳二人（見偵卷第三五頁、原審
      卷第五十一頁、第七十七頁以下、本院卷九十一年十月十六日第五頁以下），
      其二人因拉扯而致被告庚○○○受有頭部外傷、頭部皮下血腫、左額部撕裂傷
      、左額部皮下血腫、左上臂、右手掌及右前臂多處撕裂傷等之傷害，而被告丁○○則亦受有頭皮瘀傷、右上臂及左前臂多處抓傷、瘀傷等之傷害，此有診斷
      證明書二紙附卷可稽，足見被告庚○○○、丁○○二人辯稱無傷害對方之辯解
      ，顯不足採。至於上訴人丁○○雖係為搶回伊之相機而實施正當防衛，惟其既
      持該相機拍照，其激烈互不相讓之程度，致使在場之其他第三者欲阻擋亦無法
      成功，並使庚○○○受有頭部外傷、頭部皮下血腫、左額部撕裂傷、左額部皮
      下血腫、左上臂、右手掌及右前臂多處撕裂傷等傷害，其為保護其財產權而毆
      傷他人，顯見其防衛行為之行使已超越必要之程度，而構成防衛過當，被告丁○○猶上訴抗辯其未防衛過當，顯不足採。
（三）原審認上訴人即被告庚○○○、丁○○二人所犯罪證明確，均係犯刑法第二百
      七十七條第一項之傷害罪，其中庚○○○與鄰居王秀招、蕭鳳瑜互毆拉扯，曾
      涉犯傷害罪嫌，皆經檢察官起訴，雖事後均以公訴不受理結案，然上訴人庚○○○僅因生意競爭之事、屢次輕率出手傷害鄰人，而斟酌其素行、生活狀況，
      以及其犯罪之情節、動機、被害人所受傷害等一切情狀；及被告丁○○為生意
      競爭，率爾照相取證，而為保護其財產權一時激憤因而防衛過當，而斟酌其犯
      罪之動機、手段、犯罪時所受之刺激、被害人所受傷害等一切情狀，而量處庚○○○較重之刑，已就量刑事由妥為斟酌，並諭知易科罰金之折算標準；本院
      核其認事用法及量刑俱無不合。公訴人依被告庚○○○之請求，認原審就被告
      丁○○傷害部分量刑過輕而提起上訴，指摘原判決不當；被告庚○○○、丁○○辯稱無傷害犯行而提上訴均無理由，應予駁回。
貳、無罪部分：
（一）按犯罪事實應依證據認定之，無證據不得推定其犯罪事實；又不能證明被告犯
      罪者，應諭知無罪之判決；刑事訴訟法第一百五十四條、第三百零一條第一項
      分別定有明文。又犯罪事實之認定，應憑真實之證據，倘證據是否真實尚欠明
      確，自難以擬制推測之方法，為其判斷之基礎；而認定犯罪事實之證據係指足
      以認定被告確有犯罪行為之積極證據而言，該項證據自須適合於被告犯罪事實
      之認定，始得採為斷罪資料（參照最高法院五十三年臺上字第六五六號、二十
      九年上字第三一○五號判例）。又告訴人之指訴係以使被告受刑事訴追為目的
      ，是其陳述是否與事實相符，仍應調查其他證據以資審認（參照最高法院三十
      年上字第八一六號、五十二年臺上字第一三○○號判例）。且刑事訴訟上證明
      之資料，無論其為直接或間接證據，均須達於通常一般之人均不致有所懷疑，
      而得確信其為真實之程度，始得據為有罪之認定，若其關於被告是否犯罪之證
      明未能達此程度，而有合理懷疑之存在，致使無從形成有罪之確信，根據「罪
      證有疑，利於被告」之證據法則，即不得遽為不利被告之認定（參照最高法院
      七十六年度臺上字第四九八六號判例）。
（二）上訴人丁○○無罪部分：
１、公訴人及被告庚○○○上訴另認上訴人即被告丁○○另基於恐嚇之概括犯意，於
    九十年八月二日二時許，以「讓妳死」、「死得很難看」及「看妳怎麼做」等語
    恫嚇庚○○○，復於同年十月三十日三時十分許，又接續數次以「要讓妳死」等
    語恫嚇庚○○○，致生危害於安全，涉犯恐嚇罪嫌云，無非以庚○○○之指證，
    及證人己○○到庭所證為其論斷依據。
２、然查證人即埔墘派出所警員曹瑞華於原審審理時證稱：當時並無發現在庚○○○
    家中有何異狀，庚○○○當時聲稱隔壁丁○○帶二、三位男子到她店要搶她，因
    海產店是公開場所，庚○○○聲稱有人進入就說要搶她，不符合規定，加上先前
    之傷害案子，已經移送法院，所以這件並無證據證明有搶奪之情況，不成立。巡
    邏警員去到現場只有欒一人在現場。（見原審卷第八十九頁）則丁○○是否有恐
    嚇情事，實屬可疑。次查，被告丁○○辯稱：伊於八月一開始經營接手，前手叫
    蕭鳳瑜伊不認識，伊不知他們的恩怨，才剛開始營業，不可能與鄰居處不好；十
    月三十日亦無到庚○○○的店裡，並無恐嚇一事，經被告即曾是庚○○○之員工
    戊○○亦陳述丁○○接店是伊所介紹，丁○○確實不知庚○○○以前之恩怨。（
    見本院卷九十一年十一月十六日訊問筆錄第八頁）則丁○○不知庚○○○與前手
    之恩怨，應屬可信。再查，證人即庚○○○之員工乙○○亦於本院證稱沒有聽到
    丁○○恐嚇老闆娘庚○○○，是事後聽說的。（見本院卷九十一年十一月二十五
    日訊問筆錄第三頁）則當天既無其他人聽聞此事，且被告丁○○於九十年八月一
    日甫自老地方餐廳之前手蕭鳳瑜處接手承做餐廳業務，有庭呈權利轉讓書一紙附
    卷可稽，又不知庚○○○前手之恩怨；衡諸一般合理之社會經驗及交易習慣，被
    告丁○○豈會在開業第一天就自毀商機，刻意挑釁隔鄰餐廳之人？且雙方既未發
    生衝突，被告丁○○焉有何動機前去隔鄰餐廳表示如此大膽且放縱之恐嚇話語？
    再則，證人己○○為雖於偵審均稱有恐嚇一事，然其為告訴人庚○○○之女兒，
    雙方又因搶生意及本件互毆之事而爭執，恐有袒護迴避之嫌，其證詞之可信度已
    堪疑慮，此外查無其他證據證明被告丁○○有何連續以加害生命財產之話語恐嚇
    告訴人之犯行，既不能證明被告丁○○之犯罪，原審依法為無罪之諭知，並無違
    誤。
（三）被告丙○○、戊○○、甲○○無罪部分：
１、公訴人及被告庚○○○上訴稱被告丁○○與被告庚○○○雙方互相以照相機揮打
    、拉扯之際，，丁○○之員工即被告丙○○、戊○○及甲○○等人進而參與共同
    毆打被告一情，業據告訴人到庭指述歷歷，並有驗傷診斷證明書一張附卷可稽，
    參以告訴人身體所受之傷害，並非被告丁○○獨力所能造成，因認被告丁○○、
    丙○○、戊○○及甲○○四人有共同傷害告訴人之犯行甚明。
２、查上訴人即被告庚○○○對於被毆打之情節，於警訊及偵查中均陳稱被告丁○○
    與丙○○、戊○○、甲○○等人一起壓著她打。」（偵卷第三頁背面、第三十三
    頁背面），於原審審理時則改稱看到四個被告站在附近，且認為被告四人都有打
    她，否則為何會在她旁邊？（見原審卷第五十四頁）於本院則明確稱：丁○○等
    四人過來圍毆我。（見本院卷九十一年十月十六日第五頁）則上訴人庚○○○既
    自承撿起相機抱在胸前低著頭，如何能辨識究係何人毆打她？僅因事後看到被告
    丁○○及丙○○、戊○○、甲○○等人站在旁邊，就認為四人都有打她，顯係流
    於臆測之詞。且案發現場係店面路邊之公共場所，在場亦有告訴人庚○○○之女
    兒己○○、女婿陳世蘊及員工乙○○隨後趕至，庚○○○稱係被告丁○○及被告
    丙○○、戊○○、甲○○等四人一起毆打告訴人庚○○○，已屬可疑。另參庚○○○所提之驗傷單（見本院卷第七十一頁），庚○○○受有頭部外傷、頭皮淤傷
    ，疑腦震盪。若是四人圍毆，其所受傷害位置及情狀，豈僅如驗傷單所示之程度
    而已？且在場之人有上訴人庚○○○之女兒己○○、女婿陳世蘊、員工乙○○，
    豈會任憑告訴人一人被圍毆而袖手旁觀？再查證人己○○、陳世蘊及乙○○，於
    原審到庭證稱均無親眼目睹告訴人庚○○○有何被丙○○、戊○○、甲○○三人
    毆打之事實（見原審卷第七十三頁、第七十五頁、第七十六頁），而證人己○○
    、董至成亦於本院亦證稱未看到庚○○○被打之情形（見本院九十一年十一月六
    日訊問筆錄第四頁、十一月二十五日訊問筆錄第三頁）足見並無證據證明被告丙○○、戊○○、甲○○三人聯手毆打庚○○○之事，告訴人之指述，已無證據證
    明與事實相符。
（三）縱上所述，檢察官及被告庚○○○上訴被告丁○○恐嚇，被告丙○○、戊○○
      、甲○○傷害無法證明，而原審審酌本案所有之證據，尚未達於通常一般之人
      均不致於有所懷疑，而得確實證明起訴犯罪事實之程度，依嚴格證據之法則，
      而不為不利於被告之認定，依法為無罪之諭知，本院核其認事用法並無不合，
      是其上訴為無理由，應予駁回。
據上論斷，應依刑事訴訟法第三百六十八條，判決如主文。
本案經檢察官陳文琪到庭執行職務。
中      華      民      國    九十二      年    一    月     十四     日
                              台灣高等法院刑事第十六庭
                                  審判長法  官  許  增  男
                                        法  官  陳  國  文
                                        法  官  周  煙  平
右正本證明與原本無異。
不得上訴。
                                        書記官  蕭  麗  珍
中      華      民      國     九十二   年       一     月    二十一    日
附錄：本案論罪科刑法條全文
刑法第二百七十七條第一項
傷害人之身體或健康者，處三年以下有期徒刑、拘役或一千元以下罰金。


司法院資訊處製作；財團法人民間司法改革基金會備份。
